【裁判字號】    91,訴,86
【裁判日期】    920116
【裁判案由】    廣播電視法
【裁判全文】
臺北高等行政法院判決                                九十一年度訴字第八六號
                              .
    原      告  閩江之聲廣播電台籌備處
    代  表  人  甲○○
    訴訟代理人  乙○○
    被      告  行政院新聞局
    代  表  人  葉國興（局長）
    訴訟代理人  丙○○
右當事人間因廣播電視法事件，原告不服行政院中華民國九十年十一月八日台九十訴
字第０四七六四八號訴願決定，提起行政訴訟。本院判決如左：
    主  文
原告之訴駁回。
訴訟費用由原告負擔。
    事  實
一、事實概要：
    被告於民國（下同）八十八年五月十七日以（八十八）建廣二字第０七六一八號
    及八十八年六月二十三日（八八）建廣二字第０九七八六號公告開放第九梯次廣
    播調頻甲類（小功率）、乙類（中功率）頻率申請。原告於八十八年九月二十四
    日依廣播電視法第八條及同法施行細則第二條規定，向被告申請一般性中功率電
    臺許可籌設。經被告之廣播電臺審議委員會 (以下簡稱審議委員會）第九十二次
    會議決議，未通過複審，被告乃以九十年六月十一日（九０）正廣二字第０七八
    九四號處分書，駁回其申請。原告不服，提起訴願經遭駁回，遂提起行政訴訟。
二、兩造聲明：
  (一)原告聲明：
    1.訴願決定及原處分均撤銷，並准原告許可籌設之聲請。
    2.訴訟費用由被告負擔。
  (二)被告聲明：
    1.駁回原告之訴。
    2.訴訟費用由原告負擔。
三、兩造之主張：
  (一)原告主張之理由：
    1.「電台應依電波頻率分配，力求普遍均衡，其設立數目與地區分配，由新聞局
      會同交通部定之。」「電台之設立，應檢具電台等設申請書及營運企畫，向行
      政院新聞局申請許可籌設。」分別為廣播電視法第八條及同法施行細則第二條
      第一項所規定。原告依被告所公布之簽設申請須知，檢具電台籌設申請書及營
      運企畫書向被告申請馬祖中功率FM98.5之一般性電台，並於九十年接獲被告（
      九０）正廣二字第００九九０號函，通知原告指派有關人員出席第九梯次廣播
      頻率開放案申設一般性電台複審面談，然其通知函並未表示原告需補送申請案
      所需之文件，被告實未盡其告知之義務。
    2.被告以粗略三項理由駁回原告之申請案，未具體詳述說明之。雖行政程序法第
      九十七條規定：「書面之行政處分，有下列各款情形之一者，得不記明理由。
      」然本件申請案並無該條規定之情形，被告所附之理由乃推諉搪塞之詞。本件
      申請案既能通過初審而進入複審，自當符合初審之評量標準。依行政院第九次
      甲類、乙類調頻廣播電台申設須知中有關營運計畫審議部分，審議委員於初審
      時即就各申請案按提供之營運計畫，依據審議項目進行審議，且須有全體過半
      數審議委員同意，才通過初審。原告所提之申請案既能通過初審，何來節目企
      畫過於簡略、未做市場調查、缺乏正確聽眾資訊，作為規劃節目基礎之情形。
      原告提出該申請案之初為一九九九年，台灣整體環境乃一片容景，本申請案中
      之財務結構之預估，涉及未來經營年度之收入，實難準確預估，在政府無法準
      確預估整體經濟環境，如何要求原告於申請之初即能預知經濟環境於原告複審
      時，將有重大之改變？被告若認為原告所提之廣告收入過於樂觀，當可要求原
      告作適度之修改，而非以整體經濟環境不如籌備之初作為駁回之理由。且於複
      審程序中，審議委員多著重於原告未來財務結構之部分，審議委員於審議程序
      中明白表示對於原告非以營利為目的均持肯定之態度。惟複審程序中，審議委
      員並未就節目企畫、經營計畫部分有所問答，原告實無法理解複審時，審議委
      員無疑問之部分何以成為日後駁回之理由。
    3.行政程序法第七條第一項第一款規定：「行政行為，應依下列原則為之：採取
      之方法，有助於目的之達成。」同法第十條規定：「行政機關行使裁量權，不
      得逾越法定之裁量範圍，並應符合法規授權之目的。」查馬祖地區第九梯次中
      功率開放三個頻率申請籌設，其中FM98.5頻率有兩個申請案通過初審，而其他
      頻率則無任何申請案。被告最後審議結果，只由FM98.5一申請者錄取，其餘兩
      個頻率依舊閒置。實違反前述第七條之規定，若依被告所言，將留供下梯次再
      與交通部規劃指配，將徒增社會成本。廣播電台之基本原則為健全廣播事業、
      均衡區域發展、重視族群權益、避免墊斷經營、符合公共利益及促進頻率資源
      有效運用，原告籌備電台即抱持公共利益之原則，並由馬祖地方人士所籌備，
      絕無壟斷經營之慮，被告於其他頻率無申請案之情形下，僅通過一家申請案，
      實有背促進頻率資源有效運用之原則。被告制式規定每一申請案於申請時須指
      定頻率，然有無指定頻率與申請案是否通過並無所涉，被告不應指定申請頻率
      ，而應經過審議後，始分配頻率，便可達成開放頻率之目的。
  (二)被告主張之理由：
    1.按廣播電視法第四條第一項規定「廣播、電視事業使用之電波頻率，為國家所
      有，由交通部會同新聞局規劃支配。」及同法第八條規定「電臺應依電波頻率
      之分配，力求普遍均衡；其設立數目與地區分配，由新聞局會同交通部定之。
      」，本局與交通部共同規劃之第九梯次甲（小功率）、乙類（中功率）調頻廣
      播電台開放申設案，為達公平、公正之審議目的，特依行政院新聞局組織條例
      第十九條規定，由本局及交通部代表與外聘之專家學者計十五人，組成「行政
      院新聞局廣播電台審議委員會」，以超然立場負責申設案營運計畫之審議工作
      。
    2.依據第九梯次甲（小功率）、乙類（中功率）調頻廣播電臺申設須知第四節審
      議階段，審議之基本原則包括：(1)健全廣播事業。(2)均衡區域發展，重視族群
      權益。(3)避免壟斷經營。(4)符合公共利益，促進頻率資源有效運用。(5)考量特
      殊需要。本梯次所有申設案，均係審議委員依據上述原則，就申請者所提營運
      計畫之各項審議項目進行審議，原告未獲審議委員會全體委員過半數同意之理
      由，業經被告依據行政程序法第九十六條第一項規定作成行政處分書，並無未
      附具理由之情事。
    3.依「第九梯次甲（小功率）、乙類（中功率）調頻廣播電臺申設須知」第四節
      審議階段八問：「本次公告之頻率，如無人申請設臺，或經審議結果，仍未有
      合格之申請案，所剩之頻率行政院新聞局將如何處置？」答：「凡經過本次公
      告，如發生無人申請設立電臺的情形，或經審議結果未達合格者，致使公告之
      頻率仍未指配，行政院新聞局將留供下梯次再與交通部規劃指配。」不致發生
      原告所指稱「頻率閒置」之情事。
    4.原告指陳「惟複審過程中，審議委員並未就節目企畫、經營計畫部分有所問答
      ，原告實無法理解複審時，審議委員無疑問之部分何以竟成為日後駁回之理由
      。」一節，按「廣播電臺複審面談規則二、面談進行程序及時間：(1)由出席之
      電臺籌備處代表推派一人報告申設電臺宗旨及具體營運計畫（十分鐘）。(2)審
      議委員與出席人員進行問答（二十分鐘）。」，本件申設案複審面談時已予原
      告出席代表充分陳述之機會，並進行問答，廣播電臺審議委員會據以決定未通
      過複審，應無不當。
    理  由
一、本件訴訟繫屬中，被告之代表人由蘇正平變更為葉國興，其具狀聲明承受訴訟，
    核無不合，應予准許。又廣播電視法施行細則第二條規定：「電臺之設立，應檢
    具電臺籌設申請書及營運計畫，向行政院新聞局申請許可籌設。」法規既規定申
    請設立電台，必須先申請許可籌設，因此為申請許可籌設而成立之廣播電台籌備
    處，就申請許可事項涉訟時，自有當事人能力，在申請許可籌設遭駁回時，有法
    律上之利益遭受侵害，其代表籌備處申請許可籌設之人，自得代表籌備處對駁回
    處分提起行政訴訟。是本件代表原告申請籌設許可之王仲，代表原告起訴，起
    訴合法。均合先敘明。
二、按「行政機關依裁量所為之行政處分，以其作為或不作為逾越權限或濫用權力者
    為限，行政法院得予撤銷。」行政訴訟法第二百零一定有明文。此規定在於行政
    機關對於人民申請案件是否予以許可具有裁量權限而予以許可或不許可時，亦應
    適用。亦即對於行政機關之裁量行為，行政法院僅得審查其有無逾越權限或濫用
    權力。次按「電臺應依電波頻率之分配，力求普遍均衡，其設立數目與地區分配
    ，由新間局會同交通部定之。」「電臺之設立，應檢具電臺籌設申請書及營運計
    畫，向行政院新聞局申請許可籌設。」分別為廣播電視法第八條及同法施行細則
    第二條第一項所規定。是否准許電台籌設可之申請，是主管機關之裁量權限。因
    此，主管機關不許可電台籌設許可申請之處分（即駁回處分），如果已附具理由
    ，說明其裁量考量，又無事證顯示該處分有逾越權限或濫用權力之情事，即不得
    指該處分違法。
三、本件原告申請一般性電台（馬祖區中功率FM98.5）籌設許可，經被告之審議委員
    會審查通過初審後，按總體規劃、人事結構及行政組織、節目企畫等項逐一審查
    後，因原告之節目企畫方面，節目企劃過於簡略；經營計畫方面，未做市場調查
    ，缺乏正確聽眾資訊，做為規劃節目之基礎；財務結構方面，預估廣告收入過於
    樂觀，經決議未通過複審，被告因而駁回其申請之事實，有會議紀錄及被告之九
    十年六月十一日（九０）正廣二字第０七八九四號處分書附原處分卷可稽，並為
    兩造所不爭執。上開駁回原告申請之理由，係綜合各評審委員之意見，此有由審
    議委員會之召集委員簽章之意見表附原處分卷可稽。原告雖主張被告通知原告指
    派有關人員出席本次複審面談，通知函並未向原告表示需補送申請案所需之文件
    ，未盡其告知之義務；原告所提之申請案既能通過初審，何來節目企畫過於簡略
    、未做市場調查、缺乏正確聽眾資訊，作為規劃節目基礎之情形，原告提出該申
    請案之初為一九九九年，台灣整體環境乃一片容景，本申請案中之財務結構之預
    估，涉及未來經營年度之收入，實難準確預估，被告若認為原告所提之廣告收入
    過於樂觀，當可要求原告作適度修改云云。惟查依原處分卷所附之廣播電台複審
    面試規則三、注意事項（七）：「出席人員如備有書面補充資料（準備一式十五
    份），請於報到時交予接待人員，俾便事前發給審議委員參閱，並作為電台營運
    計劃之一部分。」原告參與複審，原可依該注意事項提出有利於己之相關資料，
    其未提出而遭不利結果，自不應責怪被告未通知其補送所需文件。又本件申設案
    對營運計畫之審議，既分為預審、初審、複審及決審，此有卷附（外放）之電台
    申設須知可證，複審之審議標準自較初審標準嚴格，通過初審未必能通過複審，
    原告不能以其通過初審而疑其為何未通過複審。且該須知之附件二載：電台營運
    計畫三、經營計畫（二）市場調查，原告參與申請，自應依照申設須知作市場調
    查，其於言詞辯論時自承未作市場調查，駁回處分以此為理由，並無不合。再台
    灣經濟環境前後確有重大變化，審議委員會綜合意見認定原告預估廣告收入過於
    樂觀，並無不當之處。原處分既已附具理由，說明其裁量考量，又無事證顯示該
    處分有逾越權限或濫用權力之情事，揆諸二、說明，原處分即無違法。
四、原告另主張馬祖地區第九梯次中功率開放三個頻率申請籌設，其中FM98.5頻率有
    兩個申請案通過初審，而其他頻率則無任何申請案，被告最後審議結果，只由
    FM98.5一申請者錄取，其餘兩個頻率依舊閒置，違反行政程序法第七條之規定，
    若依被告所言，將留供下梯次再與交通部規劃指配，徒增社會成本，被告於其他
    頻率無申請案之情形下，僅通過一家申請案，實有背促進頻率資源有效運用之原
    則；被告制式規定每一申請案於申請時須指定頻率，然有無指定頻率與申請案是
    否通過並無所涉，被告不應指定申請頻率，而應經過審議後，始分配頻率，便可
    達成開放頻率之目的云云。惟查上開申設須知第四節審議階段八問載明：「本次
    公告之頻率，如無人申請設臺，或經審議結果，仍未有合格之申請案，所剩之頻
    率行政院新聞局將如何處置？」答：「凡經過本次公告，如發生無人申請設立電
    臺的情形，或經審議結果未達合格者，致使公告之頻率仍未指配，行政院新聞局
    將留供下梯次再與交通部規劃指配。」已事先告知公告之頻率仍未指配者，被告
    將留供下梯次再與交通部規劃指配，並不致發生原告所指稱「頻率閒置」之情事
    。又核配頻率原應考量各頻率所屬之廣播服務區人口數之多寡，申請前指定頻率
    有助於頻率之公平核配。上開事項之規定，核屬被告裁量權限之行使，並無逾越
    權限及濫用權力之情事，原告不得以之指摘原處分違法。
五、綜上所述，被告之審議委員會決議原告之申請案未通過複審，被告據以駁回原告
    之申請，並無違法。訴願決定予以維持，亦無不合。原告訴請撤銷並請求命被告
    准許原告所為之申請，為無理由，應予駁回。至被告開放申請時，是否應先指定
    申請頻率，或於通過審議後再分配頻率，乃主管機關基於權責，視法令規定及實
    際需要而決定，與被告所為處分是否適法無關，併予敘明。
六、據上論結，本件原告之訴為無理由，爰依行政訴訟法第九十八條第三項前段，判
    決如主文。
中      華      民      國    九十二    年      一      月     十六     日
                             臺 北 高 等 行 政 法 院   第 三 庭
                                            審 判 長 法  官  姜素娥
                                                     法  官  陳國成
                                                     法  官  吳東都
右為正本係照原本作成。
如不服本判決，應於送達後二十日內，向本院提出上訴狀並表明上訴理由，如於本判
決宣示後送達前提起上訴者，應於判決送達後二十日內補提上訴理由書（須按他造人
數附繕本）。
中      華      民      國    九十二    年      一      月     十六     日
                                                     書記官  李金釵


司法院資訊處製作；財團法人民間司法改革基金會備份。
